臺灣臺中地方法院刑事判決
110年度金訴字第548號
公  訴  人  臺灣臺中地方檢察署檢察官
被      告  蔡宇捷


上列被告因詐欺等案件，經檢察官提起公訴（109年度偵字第328
51號），被告於本院準備程序中就被訴事實為有罪之陳述，經本
院合議庭裁定改依簡式審判程序審理，並判決如下：
    主    文
丙○○共同犯洗錢防制法第十四條第一項之洗錢罪，處有期徒刑肆
月，併科罰金新臺幣陸萬元，罰金如易服勞役，以新臺幣壹仟元
折算壹日。
    犯罪事實
一、丙○○明知將金融機構帳戶資料交給他人使用，常被利用為與
    財產有關之犯罪工具，而對於他人利用其所提供之金融機構
    帳戶實行詐欺或其他財產犯罪，有所預見，並可預見提領別
    人匯入其所提供金融帳戶內之來路不明款項後，再轉交與第
    三人之舉，極可能係他人收取詐欺取財犯罪所得款項，且欲
    製造金流追查斷點、隱匿詐欺所得之去向。然丙○○竟以上揭
    事實之發生均不違背其本意之不確定詐欺取財及洗錢故意，
    與年約3、40歲且真實姓名、年籍均不詳自稱「李大哥」之
    成年男子（無證據證明為未成年人），共同意圖為自己不法
    之所有，基於詐欺取財及隱匿詐欺取財犯罪所得去向之犯意
    聯絡，於民國（下同）108年7月初之某日，將其所申設之中
    國信託商業銀行新莊分行帳號000-000000000000號帳戶(下
    稱中國信託銀行帳戶)之存摺、提款卡交付予「李大哥」，
    且將上開中國信託銀行帳戶提款卡之密碼告知「李大哥」。
    嗣該「李大哥」及所屬詐欺集團成員（無證據證明丙○○認知
    本件有「李大哥」以外之正犯及共犯）共同意圖為自己不法
    所有，基於詐欺取財之犯意聯絡，於108年7月間，由自稱漢
    民投資公司之襄理「趙元凱」，以通訊軟體LINE向丁○○佯稱
    ：未上市公司「銓鼎科技股份有限公司」(下稱銓鼎公司)於
    半年內會成為上市上櫃公司，且每股成交價為新臺幣（下同
    ）96元（實際為76元）等語，並交付由不詳之人所偽造之每
    股成交價為96元之財政部中區國稅局108年度證劵交易稅一
    般代徵稅額繳款書予丁○○（無證據證明丙○○與詐騙集團成員
    有偽造文書之犯意聯絡），致丁○○陷於錯誤，遂於108年8月
    15日中午12時許，前往高鐵臺中站，交付台中商業銀行龍井
    分行支票號碼LCA0000000號，面額96萬元之支票予自稱「趙
    元凱」之男子。嗣後上開支票之金額於108年8月20日轉入丙
    ○○之上開中國信託銀行帳戶內，丙○○貪圖獲取「李大哥」所
    承諾2000元之報酬，即依照「李大哥」之指示，於同年月22
    日臨櫃自其中國信託銀行帳戶內提領上開96萬元之款項，並
    隨即將該筆款項轉交「李大哥」，然丙○○事後並未取得上開
    報酬。嗣丁○○察覺有異，報警處理，始循線查悉上情。
二、案經內政部警政署鐵路警察局臺中分局報告臺灣臺中地方檢
    察署檢察官偵查起訴。
    理    由
一、上開犯罪事實，業據被告丙○○於本院訊問、準備程序及審理
    時皆坦承不諱（見本院卷第112、133、145頁），核與證人
    即被害人丁○○於警詢中證述其被詐騙之過程甚為詳確（見偵
    字卷二第147～151、153～159、167～168頁），並有中國信託
    商業銀行股份有限公司109年5月13日中信銀字第1092248391
    07806號函暨函附被告丙○○帳戶申設資料、帳戶00000000000
    0號存款交易明細、丙○○帳戶個資檢視（見偵字卷二第3、9
    、11～38、317頁）、丁○○股票交易紀錄表（見偵字卷一第第
    67～69頁）、被害人丁○○所提出之財政部中區國稅局108年度
    證券交易稅一般代徵稅額繳款書（見偵字卷一第223頁）、
    被害人丁○○之台中商業銀行支票簿影本及票號LCA0000000號
    支票存根影本1紙（見偵字卷一第199～201頁）、銓鼎科技股
    份有限公司紙本股票影本10紙、漢民投顧股份有限公司信封
    、銓鼎科技股份有限公司簡介書刊（見偵字卷一第225～244
    、379～383、409～440頁）、台中商業銀行總行109年3月18日
    中業執字第1090006967號函暨檢附票號LCA0000000號支票正
    反面影本（見偵字卷一第461、465頁）、銓鼎科技股份有限
    公司109年6月10日鼎字第2020000180號函暨檢附之財政部中
    區國稅局108年度證券交易稅一般代徵稅額繳款書、股票【
    銓鼎科技】轉讓過戶申請書、股東印鑑卡（含丁○○身分證）
    （見偵字卷一第173～177頁）、銓鼎科技股份有限公司公司
    基本資料及公司聲明（見偵字卷二第407～410頁）、臺中市
    政府警察局第六分局永福派出所受理刑事案件報案三聯單、
    受理各類案件紀錄表、內政部警政署反詐騙諮詢專線紀錄表
    （見偵字卷二第285～289頁）、臺灣臺北地方法院109年度審
    簡字第2489號刑事簡易判決（見本院卷第33～42頁）在卷可
    稽，足認被告上開任意性之自白，與事實相符，堪信為真實
    。綜上，本案事證明確，被告前揭詐欺取財、一般洗錢等犯
    行，均堪以認定，應依法論科。
二、論罪科刑：
  ㈠按105年12月28日修正公布，並於106年6月28日生效施行之洗
    錢防制法第2條第2款、第3條第2款規定，洗錢防制法所稱洗
    錢行為，包含刑法第339條之詐欺取財罪之特定犯罪。又洗
    錢防制法之立法目的，即在於防範及制止因特定重大犯罪所
    得之不法財物或財產上利益，藉由洗錢行為（例如經由各種
    金融機構或其他交易管道），使其形式上轉換成為合法來源
    ，以掩飾或切斷其財產或財產上利益來源與犯罪之關聯性，
    而藉以逃避追訴、處罰，故其所保護之法益為國家對於特定
    重大犯罪之追訴及處罰，至該特定重大犯罪行為所侵害之一
    般法益，因已有該當於各犯罪行為之構成要件規定加以保護
    ，即非制定該法之主要目的。故洗錢罪之成立，除行為人在
    客觀上有掩飾或隱匿因自己重大犯罪所得財產或財產上利益
    之具體作為外，尚須行為人主觀上具有掩飾或隱匿其財產或
    利益來源與犯罪之關聯性，使其來源形式上合法化，以逃避
    國家追訴、處罰之犯罪意思，始克相當。因之，是否為洗錢
    行為，自應就犯罪全部過程加以觀察，包括有無因而使重大
    犯罪所得之財物或財產上利益之性質、來源、所在地、所有
    權或其他權利改變，因而妨礙重大犯罪之追查或處罰，或有
    無阻撓或危及對重大犯罪所得之財物或財產上利益來源追查
    或處罰之行為在內（最高法院100年度台上字第6960號判決
    意旨參照）；另過去實務認為，行為人對犯特定犯罪所得之
    財物或利益作直接使用或消費之處分行為，或僅將自己犯罪
    所得財物交予其他共同正犯，祇屬犯罪後處分贓物之行為，
    非本條例所規範之洗錢行為，惟依新法規定，倘行為人意圖
    掩飾或隱匿特定犯罪所得來源，而將特定犯罪所得直接消費
    處分，甚或交予其他共同正犯予以隱匿，而由共同正犯以虛
    假交易外觀掩飾不法金流移動，即難認僅單純犯罪後處分贓
    物之行為，應仍構成新法第2條第1或2款之洗錢行為（最高
    法院108年度台上字第2500號判決意旨參照）。本案被告與
    「李大哥」所為，係將被害人丁○○遭詐騙而交付之上開面額
    96萬元支票，先行存入被告前揭中國信託銀行帳戶，被告再
    依「李大哥」之指示，臨櫃自該帳戶內兌領之96萬元之款項
    並轉交予「李大哥」，卻藉此自「李大哥」處獲取前揭報酬
    ，被告與「李大哥」以此方法製造金流之斷點，致無從追查
    前揭詐欺所得款項之去向，而掩飾詐欺前置特定犯罪之本質
    及去向，被告所參與之上開提供帳戶並兌領款項再行轉交等
    行為，容認上開犯罪結果之發生，其主觀上當有掩飾及隱匿
    該犯罪所得之洗錢不確定故意至為明確，自應成立洗錢防制
    法第14條第1項之一般洗錢罪。
  ㈡核被告所為，係犯洗錢防制法第14條第1項之一般洗錢罪及刑
    法第339條第1項之詐欺取財罪。
  ㈢按共同正犯，係共同實施犯罪行為之人，在共同意思範圍內
    ，各自分擔犯罪行為之一部，相互利用他人之行為，以達其
    犯罪之目的，其成立不以全體均行參與實施犯罪構成要件之
    行為要件；又刑法上所謂幫助他人犯罪，係指就他人之犯罪
    加以助力，使其易於實施之積極的或消極的行為而言。如在
    正犯實施前，曾有幫助行為，其後復參與犯罪構成要件之行
    為者，即已加入犯罪之實施，其前之低度行為應為後之高度
    行為所吸收，仍成立共同正犯，不得以從犯論；又共犯依其
    實施犯罪構成基本要件之形態，固可區分為共同正犯、教唆
    犯及幫助犯三種。惟其基本犯罪構成要件如屬同一，其罪質
    自應仍為相同，故在幫助犯與正犯競合時，依重形式吸收輕
    形式及獨立形式吸收從屬形式之原則，幫助犯與正犯競合時
    ，該幫助行為自應為正犯之實行行為所吸收（最高法院24年
    度上字第3279號、91年度台上字第3215號判決意旨參照）。
    本案被告先提供其中國信託銀行帳戶存摺、提款卡及提款密
    碼予「李大哥」，嗣依「李大哥」指示臨櫃領取其所提供上
    開帳戶內之詐騙款項，再轉交「李大哥」乙節，業據被告供
    承明確，本案縱無積極證據足認被告自始即與「李大哥」有
    共謀本案詐欺犯行，然實際提供金融機構帳戶存摺、提款卡
    、密碼以供「李大哥」存入詐得款項之支票，再親自臨櫃領
    取詐欺取得之款項，介入詐得現款之提領行為，顯見其有以
    自己犯罪之不確定故意，而與「李大哥」間有共同詐欺取財
    及洗錢之犯意聯絡與行為分擔甚明，應論以共同正犯。
  ㈣次按共同正犯之所以應對其他共同正犯所實施之行為負其全
    部責任者，以就其行為有犯意之聯絡為限，若他犯所實施之
    行為，超越原計劃之範圍，而為其所難預見者，則僅應就其
    所知之程度，令負責任，未可概以共同正犯論（最高法院50
    年台上字第1060號、107年度台上字第3830號刑事判決意旨
    參照）。本案被告於偵查中及本院審理中始終供稱其僅有與
    「李大哥」聯繫，上開銀行帳戶資料係交給「李大哥」，復
    依「李大哥」指示前往領款，領款後亦係將款項交給「李大
    哥」，其不知「李大哥」如何詐欺丁○○，其亦不知「趙元凱
    」及其他詐欺集團之人等語（見偵字卷二第491～492頁，本
    院卷第145頁）。而本案不惟卷內確無確切之證據可認被告
    有與「李大哥」以外其他施行詐欺犯行之人有所接觸，縱依
    一般實務經驗，詐騙被害人丁○○之共犯恐非一人所為，而係
    由三人以上之詐欺集團為之，然亦乏事證足認被告主觀上具
    有與「李大哥」以外之其他人共同犯詐欺取財之犯意聯絡，
    尚難遽認被告事前已知悉或可得知悉本案詐騙被害人丁○○之
    共犯有多達3人以上。是依上開說明及「罪證有疑，利於被
    告」之證據法則，僅足以認定被告係與「李大哥」共同犯刑
    法第339條第1項之普通詐欺取財罪及洗錢防制法第14條第1
    項之洗錢等罪，尚難認被告涉犯係刑法第339條之4第1項第2
    款之加重詐欺犯行，檢察官起訴意旨亦同於此。
  ㈤又被告所犯上開二罪，雖在自然意義上非完全一致，然二者
    仍有部分合致，且犯罪目的單一，依一般社會通念，認應評
    價為一罪方符合刑罰公平原則，應屬想像競合犯，依刑法第
    55條前段之規定，應從一重之一般洗錢罪處斷。
  ㈥洗錢防制法第16條第2項規定：「犯前2條之罪（即洗錢防制
    法第14條之一般洗錢罪、同條例第15條之特殊洗錢罪），在
    偵查或審判中自白者，減輕其刑」。因被告於本院審理程序
    中就本案所犯之一般洗錢罪之犯行均自白（見本院卷第112
    、133、145頁），爰就被告所犯一般洗錢罪部分，依洗錢防
    制法第16條第2項規定，減輕其刑。
  ㈦爰以行為人之責任為基礎，審酌被告率然提供帳戶供作他人
    使用，並進而提領被害人詐騙款項，嚴重危害社會治安及人
    際信任與市場交易秩序，所為實值非難；另考量被告於本案
    犯行所分擔之工作、角色、犯罪動機、手段，以及所提領之
    款項高達90多萬元，金額甚鉅等情節非輕，以及犯後坦承犯
    行，惟未與被害人成立和解賠償被害人損失，再衡以被告於
    本院自陳之教育智識程度及家庭經狀況（見本院卷第146頁
    ）等一切情狀，量處如主文所示之刑，並就罰金部分諭知易
    服勞役之折算標準。
三、沒收：
  ㈠按供犯罪所用、犯罪預備之物或犯罪所生之物，屬於犯罪行
    為人者，得沒收之。但有特別規定者，依其規定。又犯罪所
    得，屬於犯罪行為人者，沒收之。刑法第38條第2項、第38
    條之1第1項分別定有明文。查，被告固將本案金融機構帳戶
    之存摺、提款卡（含密碼）交付上開「李大哥」供犯罪所用
    ，惟本院審酌上開物品並未扣案，且該帳戶業經警方通報列
    為警示帳戶，對於本案遂行詐欺取財及洗錢之人而言，已失
    其匿名性，亦無從再供犯罪使用，且該提款卡實質上並無任
    何價值，亦非屬於違禁物或法定應義務沒收之物，爰不予宣
    告沒收或追徵。另被告於偵查中及本院審理時均供稱其並無
    獲得任何報酬（見偵字卷二第492頁，本院卷第134頁），且
    卷內亦無其他積極證據足認被告有因本案犯行實際獲得何犯
    罪所得，自不生犯罪所得應予諭知沒收之問題。
  ㈡另按犯洗錢防制法第14條之罪，其所移轉、變更、掩飾、隱
    匿、收受、取得、持有、使用之財物或財產上利益，沒收之
    ，洗錢防制法第18條第1項前段定有明文，而關於犯罪行為
    人犯洗錢防制法第14條之罪，其所掩飾、隱匿之財物本身僅
    為洗錢之標的，難認係供洗錢所用之物，故洗錢行為之標的
    除非屬於前置犯罪之不法所得，而得於前置犯罪中予以沒收
    者外，既非本案洗錢犯罪之工具及產物，亦非洗錢犯罪所得
    ，尤非違禁物，尚無從依刑法沒收規定予以宣告沒收，自應
    依上開第18條第1項前段規定予以宣告沒收。且此規定係採
    義務沒收主義，祇要合於前述規定，法院即應為相關沒收之
    諭知，然該洗錢行為之標的是否限於行為人者始得宣告沒收
    ，法無明文，是從有利於被告之認定，倘法條並未規定「不
    問屬於犯罪行為人與否均沒收」時，自仍以屬於被告所有者
    為限，始應予沒收（最高法院100年度台上字第5026號判決
    參照）。查，被告所提領之被害人遭詐騙之款項96萬元，固
    為洗錢防制法第14條第1項之洗錢罪所隱匿之財物，惟被告
    已將之交付「李大哥」，要難認屬被告所有之財物，被告對
    之亦無事實上處分權限，自無從依洗錢防制法第18條第1項
    規定宣告沒收，附此敘明。
據上論斷，應依刑事訴訟法第273條之1第1項、第299條第1項前
段，洗錢防制法第14條第1項、第16條第2項，刑法第11條、第28
條、第339條第1項、第55條、第42條第3項前段，刑法施行法第1
條之1第1項，判決如主文。
本案經檢察官甲○○提起公訴，檢察官乙○○到庭執行職務。
中　　華　　民　　國　　110 　年　　12 　　月　　30   日
                    刑事第八庭    法  官  高思大
以上正本證明與原本無異。
如不服本判決應於收受送達後20日內向本院提出上訴書狀，並應
敘述具體理由；其未敘述上訴之理由者，應於上訴期間屆滿後20
日內向本院補提理由書（均須按他造當事人之人數附繕本）「切
勿逕送上級法院」。
告訴人或被害人如不服判決，應備理由具狀向檢察官請求上訴，
上訴期間之計算，以檢察官收受判決正本之日起算。　　　　　
                                  書記官  黃聖心
中　　華　　民　　國　　110 　年　　12 　　月　　30 　日
附錄論罪科刑法條：
洗錢防制法第14條
有第二條各款所列洗錢行為者，處7年以下有期徒刑，併科新臺
幣5百萬元以下罰金。
前項之未遂犯罰之。
前二項情形，不得科以超過其特定犯罪所定最重本刑之刑。
中華民國刑法第339條
意圖為自己或第三人不法之所有，以詐術使人將本人或第三人之
物交付者，處5年以下有期徒刑、拘役或科或併科50萬元以下罰
金。
以前項方法得財產上不法之利益或使第三人得之者，亦同。
前二項之未遂犯罰之。